臺灣臺南地方法院民事判決　　　　　　　100年度訴字第126號
原　　　告　台新國際商業銀行股份有限公司
法定代理人　蔡榮棟
訴訟代理人　胡祐彬
　　　　　　陳倩如
　　　　　　蘇國豪
　　　　　　張明賢
　　　　　　何岳儒律師
複代理人　　孫永州
被　　　告　陳美珠
訴訟代理人　黃進祥律師
　　　　　　江順雄律師
　　　　　　黃建雄律師
被　　　告　陳有志
上列當事人間請求塗銷所有權移轉登記事件，經本院於民國100
年8月26日言詞辯論終結，判決如下：
    主  文
原告之訴駁回。
訴訟費用新臺幣玖仟壹佰捌拾捌元由原告負擔。
    事實及理由
壹、程序部分：
一、按原告於判決確定前，得撤回訴之全部或一部。但被告已為
    本案之言詞辯論者，應得其同意，民事訴訟法第262條第1項
    定有明文。查本件原告起訴時原先位請求：確認被告陳美珠
    與被告陳有志間就坐落臺南市○○區○○段104-4地號土地
    （權利範圍10000分之38）及其上同段9946建號即門牌號碼
    臺南市○○區○○路166號4樓之15房屋（下稱系爭房地），
    所為買賣移轉登記之買賣關係不存在。被告陳有志就系爭房
    地於民國95年1月19日以買賣為原因所為之所有權移轉登記
    予以塗銷，回復登記予被告陳美珠所有；備位聲明請求：被
    告陳美珠與被告陳有志就系爭房地之買賣行為及移轉所有權
    之物權行為均應予撤銷。被告陳有志就系爭房地之所有權移
    轉登記應予塗銷，並回復登記予陳美珠所有。嗣於本院100
    年5月6日言詞辯論期日以言詞撤回備位聲明之訴訟標的及其
    請求權依據，並經被告同意，參諸首揭規定，備位聲明部分
    之訴訟業經原告撤回起訴，本件本院所應審裁判者僅在於原
    先位聲明部分，先予敘明。
二、次按確認法律關係之訴，非原告有即受確認判決之法律上利
    益者，不得提起之，民事訴訟法第247條第1項前段定有明文
    。所謂即受確認判決之法律上利益，係指法律關係之存否不
    明確，原告主觀上認其在法律上之地位有不安之狀態存在，
    且此種不安之狀態，能以確認判決將之除去者而言（最高法
    院52年臺上字第1240號判例要旨參照）。又法律關係之存在
    否不明確，致原告在私法上之地位有受侵害之危險，而此危
    險得以對於被告之確認判決除去之者，即得依民事訴訟法第
    24 7條之規定提起確認之訴。如具備前開要件，縱其所求確
    認者，為他人間之法律關係，亦非不得提起（最高法院52年
    度臺上字第1922號判例意旨、42年度臺上字第1031號判例意
    旨參照）。本件原告主張被告間就系爭房地之買賣契約及所
    有權移轉登記契約係通謀虛偽意思表示，應屬無效，其買賣
    關係不存在，而為被告所否認，故兩造間對被告間就系爭房
    地所為之買賣及所有權移轉契約存否已不明確，且原告主觀
    上認足以影響其對於系爭房地取償之權利，在法律上之地位
    有不安之狀態存在，而此種不安之狀態得以確認判決將之除
    去，故原告有即受確認判決之法律上利益，其提起本件確認
    之訴，自無不合，亦先敘明。
貳、實體部分：
一、原告起訴主張：訴外人林采錚於民國94年4月6日邀同被告陳
    美珠為連帶保證人向原告借款新臺幣（下同）250,000元，
    並與被告陳美珠共同簽發本票交付原告。詎訴外人林采錚自
    94年10月11日起即未依約還款，依約已喪失期限利益，所負
    債務視為全部到期，被告陳美珠為連帶保證人應負連帶清償
    之責，於95年2月15日即經原告以被告陳美珠及訴外人林采
    錚為共同債務人聲請本票強制執行裁定命被告陳美珠應給付
    原告234,703元及自94年10月11日起至清償日止，按年息百
    分之20計算之利息在案。詎被告陳美珠為避免強制執行，竟
    於95年1月19日將其所有系爭房地，以買賣為原因，移轉登
    記予其姪子即被告陳有志所有。系爭房地原設有抵押權，於
    移轉登記後，該抵押權未塗銷又未變更債務人，此與一般附
    有抵押權負擔之不動產買賣，買受人多要求出賣人應先塗銷
    抵押或逕以買賣價金向抵押權人為清償，亦或徵得抵押權人
    同意後，由買受人承受系爭抵押債務之常情，顯有違背，不
    符一般交易慣例，且被告陳美珠出賣系爭房地後仍居住於系
    爭房地，而移轉時又為被告陳美珠債務逾期履行困難之後，
    均足證被告二人間以買賣為原因移轉系爭房地乃通謀虛偽意
    思表示，目的在逃避債權人之追償，依民法第87條第1項規
    定，應屬無效。爰依民法第87條、第113條、請求確認被告
    二人間就系爭房地於95年1月6日所訂立之買賣契約關係不存
    在；被告陳有志就系爭房地於95年1月19日以買賣為原因所
    為之所有權移轉登記應予塗銷，並回復為被告陳美珠所有。
    並聲明：1.確認被告陳美珠與被告陳有志間就系爭房地於95
    年1月6日所訂立之買賣契約關係不存在；2.被告陳有志就系
    爭房地於95年1月19日以買賣為原因所為之所有權移轉登記
    應予以塗銷，並回復登記予被告陳美珠所有。
二、被告則抗辯以：
（一）陳美珠部分：被告前並不知有積欠原告連帶保證債務，被
      告係因前有積欠被告陳有志債務，且因無力繳納系爭房地
      貸款，乃與被告陳有志協議將系爭房地出賣予被告陳有志
      ，由被告陳有志繳納房屋貸款，雙方於辦理系爭房地移轉
      前確有買賣之真意，並有至代書事務所簽立不動產買賣契
      約書，約定系爭房地之買賣價金為155萬元，價金給付方
      式為第1期款給付現金2萬元，尾款給付現金5萬元，並以
      10萬元借貸抵償，其餘價金則約定由被告陳有志向銀行辦
      理貸款繳款，惟又因未能確認被告陳有志能否向取得貸款
      ，約定由被告陳有志負責繳納系爭房地之剩餘貸款債務約
      138萬元，被告陳有志於簽約後亦有至中國信託銀行辦理
      貸款償還系爭房地之原抵押債務，嗣因未順利貸得款項，
      始未一次清償，惟系爭房地之抵押債務其後確由被告陳有
      志依約陸續繳納，被告間之買賣確屬真實，並非通謀虛偽
      意思所為。又系爭房地主要由被告陳有志妹妹居住，被告
      陳美珠戶籍雖仍設在該處，乃係因親屬關係，被告陳有志
      讓被告陳美珠得以繼續棲身在該處，尚不得以此主張被告
      間之買賣係通謀意思所為等語。
（二）陳有志部分：被告陳美珠於95年以前即曾陸續向伊借款共
      10萬元繳交貸款，後來被告陳美珠說她無力繳納貸款，提
      議將系爭房地出售予伊，經伊同意後，雙方至代書事務所
      簽立不動產賣賣契約書，雙方有約定買賣價金，伊有交付
      現金給被告陳美珠，且系爭房屋之貸款現均係由伊負責繳
      納，伊並不知被告陳美珠有積欠原告債務，雙方當時所簽
      立之不動產買賣確屬真實，並無何通謀虛偽意思表示存在
      等語。並聲明：原告之訴駁回。
三、兩造不爭執事項：
（一）系爭房地原登記為被告陳美珠所有，於95年1月19日以買
      賣為原因（原因發生日期：95年1月6日），辦理所有權移
      轉登記予被告陳有志。
（二）被告陳美珠於94年4月間有擔任借款人林采錚之連帶保證
      人向原告借款，並於94年4月6日共同簽發本票交付原告，
      該本票業經原告聲請取得台灣台北地方法院95年度票字第
      14701號民事裁定，命被告陳美珠及訴外人林采錚應給付
      原告234,703元及自94年10月11日起至清償日止，按年利
      率百分之20計算之利息，原告曾執上開執行名義聲請執行
      債務人林采錚之薪資債權及被告陳美珠之動產部分受償，
      迄至99年8月10日止尚有本金214,896元及利息未清償。
（三）被告陳美珠為系爭房地所有權移轉行為時，名下並無其他
      財產足以清償上開債務。
四、得心證之理由：
（一）按民法第87條之通謀虛偽表示，指表意人與相對人互相明
      知為非真意之表示而言，故表意人之相對人不僅須知表意
      人非真意，並須就表意人非真意之意思表示相與為非真意
      之合意，始為相當（最高法院51年台上字第215 號判例參
      照）。又第三人主張表意人與相對人通謀而為虛偽意思表
      示者，該第三人應負舉證之責（最高法院51年台上字第21
      5號判例意旨、48年台上字第29號判例意旨參照）。本件
      原告既主張被告2人間就系爭房地所有權之買賣契約為通
      謀虛偽意思表示，自應就通謀虛偽意思表示乙節負舉證之
      責。
（二）次按稱買賣者，謂當事人約定一方移轉財產權於他方，他
      方支付價金之契約。當事人就標的物及其價金互相同意時
      ，買賣契約即為成立。民法第345條第1項、第2項亦定有
      明文。經查，觀之被告提出系爭房地之不動產買賣契約書
      ，被告二人約定買賣價金為155萬元，除於95年1月6日簽
      約時給付現金2萬元外，其餘138萬元，由被告陳有志向銀
      行貸款138萬元，另其餘15萬元由被告陳有志交付5萬元（
      扣除前之借款10萬元），另於其他約定事項記載：乙方（
      即被告陳有志）繼續延用甲方（即被告陳美珠）之貸款金
      額，銀行貸款本息由被告陳有志負責繳納等情，有上開不
      動產買賣契約書在卷，並經被告二人經本院隔離訊問後陳
      述明確。再被告所提出之系爭不動產契約書確係於95年1
      月間由被告二人以買賣之意思而委由代書事務所人員所擬
      定簽立，契約書內之買賣價金及價金交付等內容均係依雙
      方之意思所擬等情，亦據當時承辦本件買賣之代書楊仕明
      於本院100年6月21日言詞辯論期日到院證述明確，並當場
      提出留存於其事務所之不動產買賣契約書一件供本院審酌
      ，足證被告所提出之不動產賣賣契約書確係於95年1月所
      簽立，確屬真正。而有關契約書中所載銀行貸款部分，亦
      經被告聲請證人即代書事務所之助理翁昱琦即翁瑞慧到院
      具結證稱：這份買賣契約書是我寫的，我們有要幫客戶辦
      理貸款，我有跟被告陳有志去中國信託辦理貸款，我有送
      被告陳有志的工作相關資料給銀行審核，我的印象中是有
      去辦開戶，後來銀行有通知資格不符合，所以貸款沒有辦
      出來等語明確（見本院卷第192頁背面、第193頁），核與
      被告陳有志所陳當時亦有至銀行辦理貸款，要將債務人名
      義變更，但因資料不符未能取得貸款，才延用被告陳美珠
      之貸款等語，亦屬相符。又系爭房地之貸款餘額於95年1
      月3日確約為138萬元，且自95年 1月移轉迄今均有經被告
      陳有志提出款項按期繳納，亦經被告二人陳述明確，並有
      被告陳有志提出之台灣土地銀行放款客戶歷史交易明細查
      詢資料乙份在卷可憑（本院卷第75頁至78頁）。經核上開
      證人之證述及被告關於不動產買賣契約之訂立、買賣價金
      金額、交付價金以及銀行貸款未能變更而約定由被告陳有
      志代償抵押債務部分之合意，尚無顯不符實或顯與經驗法
      則相違之情。
（三）原告雖以被告二人為姑姪關係，被告陳美珠對原告負有債
      務，於可能將受強制執行之敏感時間，將系爭房地以買賣
      為原因而移轉所有權登記予被告陳有志主張其二人之買賣
      應係為逃避原告追償所為之通謀虛偽買賣，惟積欠債務之
      人與其親屬間仍有可能成立買賣契約，況依被告所提出之
      前揭不動產買賣契約書等相關證據資料，其所成立之買賣
      契約並無不合理之處，已如前述，堪認被告二人間確有買
      賣系爭房地之意思，原告為上開主張卻未提出任何證據供
      本院審酌，顯見其上開主張，僅係臆測之詞，既無實據，
      自不足以此推斷被告二人間之買賣為通謀虛偽意思表示。
      至原告以被告陳美珠仍居住於系爭房地內質疑買賣之真正
      部分，被告陳美珠陳稱僅係仍設籍於該址，且縱被告陳美
      珠確仍居住於上開房地內，亦僅係被告陳有志對房屋如何
      使用之問題，尚不能以此推斷被告二人間之買賣為通謀虛
      偽意思表示，原告復未能提出其他證據證明被告二人間之
      買賣係通謀虛偽意思表示，是其上開主張，自無可採。
（四）綜上所述，原告主張被告二人間就系爭房地之買賣及移轉
      物權行為係通謀虛偽意思表示云云，惟尚未能舉證證明之
      ，依上揭實務見解，自難認原告此部分之主張為可採。從
      而，原告以被告二人間為通謀虛偽意思表示及依代位之法
      律關係，訴請確認被告間就系爭房地之買賣關係不存在及
      被告陳有志應將系爭房地所有權移轉登記予以塗銷，並回
      復登記為被告陳美珠所有，為無理由，不應准許，應予駁
      回。
五、按訴訟費用由敗訴之當事人負擔；又法院為終局判決時，應
    依職權為訴訟費用之裁判；民事訴訟法第78條、第87條第1
    項分別定有明文。經核本件訴訟費用為9,188元【即第一審
    裁判費8,150元+證人旅費1,038元（500元+538元）＝9,188
    元】，而原告之訴為無理由，爰確定原告應負擔之訴訟費用
    如主文第2項所示。
六、本件事證已臻明確，兩造其餘攻擊或防禦方法，經審酌結果
    ，均與判決結果並無影響，爰不予一一論述。
七、據上論結，本件原告之訴為無理由，依民事訴訟法第78條，
    判決如主文。
中    華    民    國    100    年    9    月    16    日
                  民事第三庭    法  官  童來好
以上正本係照原本作成。
如對本判決上訴，須於判決送達後20日內向本院提出上訴狀。
如委任律師提起上訴者，應一併繳納上訴審裁判費。
中    華    民    國   100    年    9     月    19    日
                                書記官  凌昇裕